臺灣基隆地方法院民事判決　　　　　　　 93年度訴字第587號
原　　　告　台灣省農工企業股份有限公司
法定代理人　己○○
訴訟代理人　高秀枝律師
被　　　告　丙○○
　　　　　　乙○○
　　　　　　甲○○
　　　　　　戊○○
兼前2人
法定代理人　庚○○
兼前5人
訴訟代理人　丁○○
訴訟代理人　鄭文婷律師
當事人間給付借款事件，本院於民國94年6月17日言詞辯論終結
，判決如下：
    主  文
被告丁○○、丙○○、乙○○、甲○○、戊○○、庚○○應自坐
落基隆市○○區○○段六一地號土地上如附圖標示Ａ1 、Ａ2 、
Ｂ1 部分門牌號碼為基隆市○○區○○路八一巷四五號之房屋遷
出返還原告。
被告丁○○應將基隆市○○區○○段六一地號如附圖標示Ｂ1 部
分之土地返還原告。
訴訟費用由被告負擔。
本判決第一項於原告以新臺幣伍拾萬元為被告供擔保後，得假執
行。但被告如於假執行程序實施前，以新臺幣壹佰肆拾貳萬玖仟
貳佰元為原告預供擔保，得免為假執行。
本判決第二項於原告以新臺幣貳拾萬元為被告供擔保後，得假執
行。但被告如於假執行程序實施前，以新臺幣伍拾玖萬肆仟元為
原告預供擔保，得免為假執行。
    事實及理由
壹、原告主張：
一、訴外人包業林原任職於原告之基隆粉料廠時，分配坐落基隆
    市安樂區彰義巷12號之1 宿舍。包業林離職，原告提起遷讓
    房屋之訴，於民國60年11月22日在庭外和解，約定包業林交
    還前開宿舍，原告另撥同巷38-5號宿舍，嗣門牌整編為基隆
    市○○區○○路81巷45號（下簡稱系爭房屋）繼續借住。同
    時將系爭房屋右側空地8 坪土地租與包業林自資建造二層樓
    房。系爭房屋原為加強磚造之二層房屋即附圖編號Ａ１所示
    建物，面積30平方公尺，後由包業林未經原告同意擅自增建
    一層磚造房屋（即附圖編號Ａ２所示建物面積8 平方公尺）
    ，另由包業林在向原告承租之土地上建造2 層加強磚造房屋
    （即附圖編號Ｂ１所示建物、面積33平方公尺），以上新建
    物均增建於原有建物之上，或與原有建物使用共同壁，均須
    利用原有建物之門戶出入，而無獨立之出入門戶，依民法第
    811 條之規定，及最高法院85年度台上字第807 號判例意旨
    ，增建部分，已成為系爭房屋之重要成分，應由建物所有人
    即原告取得增建部分之所有權，合先敘明。
二、原告依民法第472 條第1 款之規定，終止與被告等繼承包業
    林與原告間之房屋部分之使用借貸契約。
（一）系爭房屋係上訴人於60年11月22日借與包業林居住，包業
      林於77年7 月1 日死亡，繼承人為丁○○、包立志、丙○○、乙○○，其中包立志又於83年11月7 日死亡，其繼承
      人為庚○○、甲○○、戊○○。原告與包業林間就系爭房
      屋之使用借貸關係，應由其繼承人繼承。
（二）按貸與人因不可預知之情事自己需用借用物者，得終止契
      約，為民法第472 條第1 款所明定。被告等繼承包業林與
      原告間之使用借貸關係，而原告目前正進行清算中，需取
      回系爭房屋辦理騰空標售，核屬於訂約時所不可預見之情
      事，依前揭最高法院判例意旨，原告自得依民法第472 條
      第1 款之規定，以起狀繕本之送達做為終止使用借貸契約
      之意思表示，被告等應將借用物返還原告。系爭房屋使用
      借貸契約已合法終止，被告等人即為無權占有，原告亦得
      依民法第767 條之規定，請求被告等返還系爭房屋。
三、原告與丁○○間於83年1 月1 日所訂之土地租賃契約第13條
    第1 項第3 款約定出租基地經甲方（即原告）依法標售，原
    告亦得隨時終止租約，原告已以起訴狀繕本之送達做為向被
    告丁○○終止租賃契約之意思表示，土地租賃契約合法終止
    後，被告丁○○即為無權占有，依民法第767 條之規定，應
    將土地返還原告。
四、基於前述聲明如主文第1 、2 項所示，並願供擔保請准宣告
    假執行。
貳、被告等答辯：
一、原告起訴違反重複起訴原則：
    經查本件原告早於91年5 月17日訴請返還房屋，經本院基隆
    簡易庭於92年9 月8 日以91年度基簡字第334 號判原告敗訴
    ，其後原告提起上訴，再遭本院合議庭於93年3 月1 日以92
    年度簡上字第44號駁回上訴，而告確定，該件審理時雙方業
    已就訴訟標的所涉及之相關法律關係為嚴謹之攻、防，今原
    告再以終止租賃關係及借貸契約為由提起本訴，顯然已違反
    重複起訴禁止原則。
二、原告不得依民法第472 條第1 款之規定，終止使用借貸契約
    ：
（一）惟查原告係因正進行清算中，需取回系爭房屋辦理標售，
      故援引民法第472 條第1 款規定以本件起訴狀繕本之送達
      作為終止使用借貸契約之意思表示，顯見原告並非自己需
      用借用物，此殊與民法第472 條第1 款規定相悖，是原告
      自不得終止本件借貸契約。
三、原告不得依據租賃契約約定終止租賃契約：
（一）查兩造於83年1 月1 日簽定之土地租賃契約第13條第1 項
      第3 款雖約定經甲方（按指原告）依法標售者，甲方得隨
      時終止租約，但查該契約係由原告片面製作之定型化契約
      ，有關租約終止部分，有諸多係在免除原告之責任，或使
      被告拋棄或限制權利之行使，明顯違反民法第247 條之1
      ，應屬無效。
（二）再者，揆諸原告所提標售公告，並未記載原告係依何法律
      規定辦理標售，顯非屬於兩造簽定之土地租賃契約第13條
      第1 項第3 款約定須經原告依法標售者，始得終止租約之
      情形。又原告並非依法辦理標售，而是在辦理公司清算，
      因此欲標售系爭土地，然而公司辦理清算，依法必須處分
      財產固為公司法所明定，然而處分財產並非必以標售方式
      為之，故原告選擇以標售方式處分系爭土地，並非依法辦
      理標售，而是在眾多處分財產方式中，選擇其一（即標售
      方式），此自與兩造簽定之土地租賃契約第13條第3 款約
      定之情形不同，是原告自不得據此終止租約。
（三）原告係依國家資產經營管理委員會會議決議，以現狀辦理
      標售，足徵原告並非「依法」辦理標售，與兩造約定之終
      止事由並不相同，是原告自不得據此終止租約。
四、綜上所陳，聲明駁回原告之訴，如受不利益判決，願供擔保
    請准宣告免為假執行。
參、得心證之理由：
一、原告主張附圖所示標示為Ａ1 、Ａ2 、Ｂ1 之門牌號碼基隆
    市○○路81巷45號建物（以下統稱系爭建物）及其坐落之基
    隆市○○區○○段61地號土地，均屬原告所有，為被告所不
    爭執，並有土地登記簿謄本1 份、房屋稅籍證明書1 份在卷
    可參，首堪認定。
二、首查，原告主張其與被告間就系爭建物成立使用借貸關係關
    係，且因其進行清算中，需取回系爭建物辦理標售，故依民
    法第472 條第1 款規定得終止系爭建物之使用借貸契約，並
    以本件起訴狀為終止之意思表示，因此系爭建物之使用借貸
    契約業經終止。被告固對於與原告間就系爭建物成立使用借
    貸契約不爭執，惟否認原告所述之辦理清算標售符合民法第
    472 條第1 項規定之要件，因而主張原告之終止不合法。
（一）按貸與人因不可預知之情事自己需用借用物者，得終止契
      約，為民法第472 條第1 款所明定。本條之適用，不問使
      用借貸是否定有期限，均包括在內。所謂不可預知之情事
      ，指在訂立使用借貸契約以後所發生之情事，而非訂立契
      約時所能預見者而言。而所謂自己需用借用物，衹須貸與
      人有自己需用借用物之原因事實為已足，其是否因正當事
      由而有收回之必要，不必深究。被上訴人有自己需用系爭
      土地以供建屋之事實，而為出借系爭土地時所不能預知，
      在原判決既已詳為闡明，則被上訴人所為終止借貸關係之
      意思表示，於法自非無據，最高法院58年台上字第788 號
      判例要旨。
（二）經查，原告確實因公司進行清算程序而將系爭建物坐落之
      土地進行標售，業據原告提出台灣省農工企業股份有限公
      司公告1 紙、台灣台北地方法院民事庭函（92年3 月21日
      本院錦民青九十二司字第七一號）1 紙在卷可參，足堪採
      信。而系爭建物若仍繼續無償借貸與被告使用，其坐落基
      地之標售價格勢必低落，而原告進行清算程序之目的係為
      清償債務，如尚有剩餘財產則分配給各股東，因此為保障
      原告之全體債權人及股東之利益，原告確實有收回系爭建
      物而後標售其坐落基地之需要，因此依據前揭判例意旨，
      原告即得依據民法第472 條第1 款終止系爭建物使用借貸
      契約，而原告雖然亦可以不終止系爭使用借貸契約而以現
      狀標售系爭建物之基地，但此屬於原告行使權利方式之選
      擇，但並非因此原告喪失終止系爭建物之使用借貸契約之
      權利，良因使用借貸係無償性質，不能附苛刻條件之故，
      是以前揭判例即明白揭示如有需要收回即可終止，甚至不
      問需用之事由是否正當，更何況如認本件原告為進行清算
      程序之收回標售都不能終止被告等無償使用建物之使用借
      貸契約，而致令系爭建物基地標售價格低落，其影響眾多
      債權人及公司股東之權益而保障少數人無償使用之權利，
      其間權利取捨之失衡豈符合公平事理，因此原告進行清算
      標售財產應符合貸與人需用借用物之情況，並原告進行清
      算程序並非成立使用借貸契約時所可預見，因此原告依據
      民法第472條第1款規定終止系爭建物之使用借貸契約，於
      法有據，兩造間就系爭建物之使用借貸契約業已終止。
（三）末查，原告前雖於91年6 月3 日以系爭建物使用借貸契約
      之借用人包業林死亡之理由主張終止系爭使用借貸契約，
      而起訴被告返還系爭建物，業據本院基隆簡易庭以91年度
      基簡字第334 號判決、及本院合議庭以92年度簡上字第44
      號駁回原告之訴確定，但因該案件中原告係以借用人死亡
      之理由終止系爭使用借貸契約而起訴被告返還系爭建物，
      而本件係以92年度簡上字44號93年2 月16日言詞辯論終結
      後後，始於93年10月20日發生之公開標售需用借用物之事
      由終止系爭使用借貸契約，二者事由不同，且無可能於前
      案中主張，因此原告據此提出本訴，並無重複起訴可言。
三、次查，原告主張其就附圖標示Ｂ1 部分與被告丁○○成立租
    賃契約，而其依據租賃契約第13項第3 款約定，原告依法標
    售基地，得終止租約，依約定而以本件起訴狀終止系爭租賃
    契約。被告丁○○固對於就系爭附圖標示Ｂ1 部分成立租賃
    契約不爭執，惟辯稱該租賃契約定終止要件，乃定型化契約
    故該終止契約之約定無效，若有效本件亦不符合依法標售之
    要件，而認原告不得終止系爭租賃契約。
（一）首先，原告雖主張系爭租賃契約為定期租賃契約於85年12
      月31日業已因租賃期間屆滿而終止，但系爭租賃契約已因
      默示更新而成為不定期之租賃契約，業據本院91年度基簡
      字第334 號、92年度簡上字第44號判決認定，並已確定，
      因此原告主張系爭租賃契約期間屆滿而終止，並無理由，
      合先敘明。
（二）而原告與被告丁○○間之租賃契約縱然因默示更新而由定
      期租賃契約而變更為不定期租賃契約，但除租賃期間改變
      外，其餘權利義務仍應依據雙方所定租賃契約書面。而系
      爭租賃契約第13條第1 項第3 款約定「本租約出租基地，
      有經甲方依法標售者，甲方（指原告）得隨時終止租約，
      乙方（指被告丁○○）不得異議及要求任何補償」，而本
      件原告因進行清算程序依公司法規定需將公司財產加以處
      分，而原告選擇以標售方式為之，當然屬於契約所定依法
      標售之情況，是以原告自得依據該約定終止其與被告丁○○間之系爭租賃契約，並據原告以起訴狀表示終止之意思
      ，因之原告與被告丁○○間系爭租賃契約業據合法終止。
（三）又查，本件租賃契約條款縱然係由原告擬定，但就第13條
      出租人終止租賃契約之約定部分，核其規定原告得終止租
      約之要件，大致上分為出租人需用標的物或承租人有違法
      或違約之情況，已兼顧承租人與出租人權利義務行使之相
      對性及衡平性，並無民法第247 條之1 各款所定之顯失公
      平之情形，因此被告抗辯有顯失公平之情狀，故該約定為
      無效，顯無可採。
（四）末查，原告前雖於91年6 月3 日以原告與被告丁○○間租
      賃契約租期屆滿之理由主張被告丁○○應返還租賃標的物
      業據本院基隆簡易庭以91年度基簡字第334號判決、及本
      院合議庭以92年度簡上字第44號駁回原告之訴確定，但因
      該案件中原告係以租賃期間屆滿之理由而請求返還租賃物
      ，但本件係以92年度簡上字44號93年2月16日言詞辯論終
      結後後，始於93年10月20日發生之依法標售之事由終止系
      爭租賃契約，二者事由不同，且無可能於前案中主張，因
      此原告據此提出本訴，並無重複起訴可言。
四、基於前述，兩造間就房屋之使用借貸契約，及原告與被告丁○○就附圖標示Ｂ1 部分之租賃契約均據合法終止，被告等
    顯無法律上權利繼續使用系爭房屋及租賃之基地，是以而原
    告基於所有權人之地位請求被告返還系爭建物及租賃之基地
    ，顯有理由，應予准許。
五、兩造均陳明願以現金供擔保，分別聲請准許宣告假執行及免
    為假執行，核無均無不合，爰酌定相當金額分別宣告之。
六、據上論結，本件原告之訴為有理由，依民事訴訟法第78條、
    第390 條第2 項、第392條第2項，判決如主文。
中　　華　　民　　國　　94　　年　　6 　　月　　30　　日
                  臺灣基隆地方法院民事庭
                      法      官  王翠芬
以上正本係照原本作成。
對於本件判決如有不服，應於收受送達後二十日內向本院提出上
訴書狀，敘述上訴之理由，上訴於臺灣高等法院，並按他造當事
人之人數附具繕本。
中　　華　　民　　國　　94　　年　　6 　　月　　30　　日
                      法院書記官  修丕龍
